最高法院民事判決　　　　　　　　　　　　　　　九十一年度台上字第二一二○號
　　上　訴　人　世華聯合商業銀行股份有限公司
　　法定代理人　汪國華
　　訴訟代理人　馮欣伯律師
　　被 上訴 人　韋史脫弗而賴生有限公司（WESTFAL-LARSEN & CO. A/S）
　　　　　　　　　　　　設Te.
　　　　　　　　　　　　way.
　　法定代理人　羅夫‧韋史脫弗.
　　被 上訴 人　史島而脫誠實有限公司（STOLT INTEGRITY INC.）
　　　　　　　　　　　　設80.
　　法定代理人　艾倫‧溫瑟A.
　　被 上訴 人　史島而脫驕傲有限公司（STOLT PRIDE INC.）
　　法定代理人　保羅‧歐布萊恩.
　　被 上訴 人　史島而脫尼爾森運輸集團有限公司
　　　　　　　 STOLT-.
　　　　　　　　脫派賽而坦克有限公司 STOLT-PARCEL TANKERS INC.、兼被上訴人
　　　　　　　　史島而脫隼鷹有限公司STOLT PALCON INC.承受訴訟人）
　　法定代理人　保羅‧歐布萊恩.
　　右四人共同
　　訴訟代理人　黃靜嘉律師
　　被 上訴 人　英商怡和有限公司台北分公司
　　法定代理人　徐曜東
　　被 上訴 人　隆光股份有限公司
　　法定代理人　黃律明
　　右二人共同
　　訴訟代理人　陳　長律師
　　被 上訴 人　捷通股份有限公司
　　法定代理人　張成發
　　訴訟代理人　黃靜嘉律師
　　　　　　　　楊佩怡律師
　　被 上訴 人　大眾船務代理有限公司
　　法定代理人　張青城
右當事人間請求損害賠償事件，上訴人對於中華民國九十一年四月二十四日台灣高等
法院高雄分院第二審更審判決（八十九年度海商上更(四)字第二號），提起上訴，本院
判決如左：
    主  文
原判決廢棄，發回台灣高等法院高雄分院。
    理  由
本件被上訴人韋史脫弗而賴生有限公司，更名為沙特爾公司 （SALTVERKENE AS.），
又更名回為韋史脫弗而賴生有限公司，其以該名稱續行訴訟，依法並無不合，先予敘
明。
上訴人主張：伊為第一審起訴狀應受判決事項聲明所載二異氰酸甲苯、異丁醇、冰醋
酸四批系爭化學液體之開發信用狀及持有載貨證券之人，被上訴人韋史脫弗而賴生有
限公司（下稱韋史脫弗公司）係無險輪之所有人，被上訴人英商怡和有限公司台北分
公司（以下簡稱怡和公司）為其在台灣之總代理人，被上訴人隆光股份有限公司（以
下簡稱隆光公司）為怡和公司在高雄港之代理人，被上訴人史島而脫隼鷹有限公司（
現已概括移轉予史島而脫尼爾森運輸集團有限公司、以下稱尼爾森公司）、史島而脫
誠實有限公司（以下簡稱誠實公司）、史島而脫驕傲有限公司（以下簡稱驕傲公司）
依序係隼鷹輪、誠實輪、驕傲輪之所有人，被上訴人派賽而坦克有限公司（已更名為
尼爾森公司）為隼鷹輪、誠實輪、驕傲輪之傭船人，被上訴人捷通股份有限公司（以
下簡稱捷通公司）為尼爾森公司在台灣之總代理人，被上訴人大眾船務代理有限公司
（以下簡稱大眾公司）為捷通公司在高雄港之代理人。前述四艘貨輪承運系爭化學液
體抵達高雄港後，並未通知伊，即逕行卸入訴外人芳企業股份有限公司（以下簡稱
芳公司）在高雄港之保稅倉庫（油槽）內。依載貨證券所載，芳公司僅為受通知
人而已，並非受貨人，因運送人不當之交貨，致遭芳公司陳春華竊取如起訴狀聲明
所示之化學液體等情，爰依載貨證券持有人及受貨人之地位，本於履行契約及債務不
履行損害賠償之法律關係，求為命：(一)韋史脫弗公司應給付伊二異氰酸甲苯四三五公
噸九五四公斤，如不給付時，應與怡和公司、隆光公司連帶給付伊美金四十九萬零四
百四十八元二角五分。(二)尼爾森公司應給付伊異丁醇二二三公噸二一０公斤，如不給
付時，該公司應與捷通公司、大眾公司連帶給付伊美金十萬五千二百四十三元五角二
分。(三)誠實公司、尼爾森公司應連帶給付伊異丁醇二二三公噸一七六公斤，如不給付
時，該二公司應與捷通公司、大眾公司連帶給付伊美金十萬五千二百二十七元四角八
分。(四)驕傲公司、尼爾森公司應連帶給付伊冰醋酸九九九公噸二三九公斤，如不給付
時，該二公司應與捷通公司、大眾公司連帶給付伊美金三十二萬四千七百五十二元六
角八分，並均加給法定遲延利息及依給付時美金率折付新台幣之判決（上訴人主張
依侵權行為之法律關係為請求之部分，已經本院八十五年度台上字第一八三一號判決
不予准許在案）。
被上訴人韋史脫弗公司、尼爾森公司、誠實公司及驕傲公司（下稱韋史脫弗公司等）
則均以：伊均非載貨證券之簽發人，復未與上訴人訂立運送契約，且芳公司為系爭
貨物之實際買受人，貨物到達高雄港後，持有載貨證券者未繳關稅，無法船邊交貨，
乃通知載貨證券上所載之受通知人，並存入依法設置於高雄港之保稅倉庫，伊已完成
通知及交貨之行為，既合法且無過失，自無應負給付貨物或損害賠償責任之可言；被
上訴人怡和公司、隆光公司及捷通公司則以：系爭貨物為芳公司之陳春華所竊，與
伊無涉，伊代辦通關卸貨手續，係依海關卸貨作業之行政措施，並未以外國法人之名
義與上訴人為任何負擔義務之法律行為，無民法總則施行法第十五條之適用，自毋庸
負賠償責任等語，資為抗辯。
原審將第一審所為上訴人一部勝訴判決廢棄，改判駁回該部分之訴，並駁回其上訴，
係以：查一九八二年至一九八三年間，被上訴人韋史脫弗公司為無險輪之所有人，被
上訴人尼爾森公司、誠實公司、驕傲公司分別為隼鷹輪、誠實輪、驕傲輪之所有人；
而隼鷹輪載運異丁醇四九九噸八七０公斤（載貨證券五張，其中四張每張一００公噸
，另一張九九公噸八七０公斤），驕傲輪載運冰醋酸九九九公噸二三九公斤（載貨證
券十張，其中九張每張一００公噸，另一張九九公噸二三九公斤），無險輪載運二異
氰酸甲苯四九九公噸四五０公斤（載貨證券十張，其中九張每張五０公噸，另一張四
九公噸四五０公斤），誠實輪載運異丁醇四九九公噸八三０公斤（載貨證券五張，其
中四張每張一００公噸，另一張九九公噸八三０公斤），依序於七十一年十二月九日
、二十二日、二十七日、七十二年一月一日駛抵高雄港，並於抵港日發「卸載準備完
成通知書」予芳公司，芳公司分別於七十一年十二月九日、二十二日、二十八日
、七十二年一月二日簽收，其後並均如數向財政部高雄關申請卸入芳公司依法申請
核准設於高雄港第五七號碼頭之特殊化學原料保稅倉庫內。上訴人為上開化學液體貨
物之開發信用狀銀行，並由其國外代理銀行支付貨款，取得前開載貨證券三十張；另
怡和公司為韋史脫弗公司在台灣之總代理人，隆光公司為其在高雄港之代理人，尼爾
森公司為隼鷹輪、誠實輪、驕傲輪之傭船人；捷通公司為尼爾森公司在台灣之總代理
人，大眾公司為捷通公司在高雄港之代理人，上開化學液體貨物裝船運送時，表面良
好整齊，至高雄港卸貨時，數量亦無錯誤；上開化學液體貨物經卸入於芳公司保稅
倉庫後，為芳公司法定代理人陳春華等人竊取，計韋史脫弗公司原卸載貨物，減少
二異氰酸甲苯四三五公噸九五四公斤、尼爾森公司原卸載貨物減少異丁醇二二三公噸
二一０公斤、誠實公司原卸載貨物減少異丁醇二二三公噸一七六公斤、驕傲公司原卸
載貨物減少冰醋酸九九九公噸二三九公斤等事實，均為兩造所不爭執，均堪認屬實。
次查本件訴訟係涉外事件，上訴人係本國法人，而其所指之債務人韋史脫弗公司為挪
威籍，誠實公司、驕傲公司為賴比瑞亞籍，其等分別所有之無險輪、驕傲輪之託運人
為美國三菱國際公司，隼鷹輪、誠實輪之託運人為德國三菱國際公司，尼爾森公司係
屬美國籍，上訴人係本於持有載貨證券之法律關係，以受貨人之地位，向運送人請求
交貨，及向伊等及其代理人為債務不履行損害賠償之請求，而依載貨證券之文義，並
無從知悉受貨人與運送人間關於應適用之法律之合意，其意思不明，且國籍不同，然
本件之載貨證券係在美國簽發完成，行為地係在美國，並未兼跨二國以上，關於載貨
證券債之法律關係，依涉外民事法律適用法第六條第二項規定，依行為地法，即以美
國法為準據法，且上訴人對於本件應適用之準據法為美國法，已不再爭執，故本件應
適用美國法。按美國載貨證券法第九十一條規定：除依本章第一百零六條之規定及法
定程序之強制外，運送人對於可供流通之載貨證券交付貨物，而怠於收回並註銷其證
券，運送人對善意購得該證券之任何人，不論購得時事實上已否交貨，均負有交付之
義務，縱為有權受領之人亦同。同法第一百零六條則規定：當運送人於（１）運送物
經合法出售用以滿足運送人之留置權；或（２）未被請求交付貨物；或（３）貨物為
易腐壞或有危險性之情況下，其無需因該貨物未交付予受貨人或貨物權利人或提單持
有人一事負責，縱使該提單為記名提單亦然。又韋史脫弗公司等就美國法之適用，提
出美國喬治華盛頓大學法學教授大衛‧傑‧夏普之美國法律意見書謂：一九三六年海
上貨物運送條例雖經制定，一八九三年之哈特法仍為（貨載）離船後船舶貨物運送人
之義務與責任之準據法。哈特法第一條規定，載貨證券不得免除運送人關於貨物適當
交付之故意過失責任，哈特法第二條，更規定運送人適當交付貨物之義務，不得以載
貨證券降低、減輕或免除之。此之所謂適當交付，多年來純係由司法見解以判決為之
，近年來美國法院之現代案例中，此種見解，仍屢見不鮮。直接交付受貨人，或交予
中間人如妥適之卸載處所，或依港埠法令、慣例及實務而交予受寄託人，不問該受寄
託人之適當與否，皆屬交付，若運送人選定妥適卸載處所為其中間人，則應履踐下述
程序，以完成交付：（Ａ）將貨物卸入妥適之碼頭。（Ｂ）通知載貨證券上載明之受
通知人；且（Ｃ）提供適當機會予受貨人，以令提貨。運送人一旦將貨物卸交妥適之
卸載處所或其他中間人，則除其未以一般合理之注意選任中間人外，對嗣後之損失無
庸負責。反之，若運送人係依港埠法令、慣例及實務作法而交付時，則只需遵循該法
令，慣例及實務作法即為已足，不必再具備上述Ａ、Ｂ、Ｃ三項要件等語。綜上，原
則上運送人非收受載貨證券之全數，不得為貨物之交付，如船長或運送人怠於收回該
載貨證券，而將貨物交付與非持有載貨證券之第三人，則運送人應自負其責任，但有
載貨證券法第一百零六條之情形及運送人係依港埠法令、慣例及實務作法而交付時，
則否。又依交通部民國七十二年十一月二十二日交航（七一）字第二七四二六號令修
正發布之國際商港棧埠管理規則第四十三條規定：進出口貨物應一律進儲倉棧，但有
左列情事之一者，得在船邊交貨或提貨。……八、危險物品。查上訴人於本件輪船到
達前並未繳清關稅，完成通關程序，故於本件輪船到港時無法船邊提貨，依上開規定
，本件系爭貨物自應一律進儲倉棧。而隼鷹輪、驕傲輪、無險輪、誠實輪駛抵高雄港
，係停靠第五十七號碼頭，當時該碼頭僅有芳公司及李長榮化學工業股份有限公司
（下稱李長榮公司）有設置供儲存化學品之倉儲，而李長榮公司於高雄港區所設置之
保稅倉庫僅供自用，隼鷹輪、驕傲輪、無險輪、誠實輪僅能將系爭貨物進儲芳公司
所設置之保稅化學品倉庫，別無選擇。是本件系爭貨物依我國上開法令規定既應進儲
倉棧，且當時除受通知人芳公司所經營之保稅倉庫外，無其他保稅倉庫可供儲存，
在別無選擇之情況下，韋史脫弗公司等依修正前關稅法第三十條第一項前段：運達中
華民國之貨物，在報關進口前，得申請海關存入保稅倉庫之規定，經海關核准，取得
卸貨單後，將系爭貨物卸載存放於芳公司所經營之保稅倉庫，應認係依我國港埠法
令及實務作法，將貨物交付予海關保稅倉儲，並已通知載貨證券上所記載之受通知人
芳公司，應認已符合美國法所規定之適當交付，本件運送人之運送責任應已完成。
縱如上訴人主張系爭貨物嗣遭芳公司之負責人盜領為真實，亦與本件運送人無關，
運送人自毋庸負損害賠償責任。上訴人主張本件運送人未收回該載貨證券，而將貨物
交付與非持有載貨證券之第三人，且未通知受貨人之上訴人，依美國法規定即非適當
交付，依美國海上貨物運送條例第四條第十七款規定，韋史脫弗公司等應負債務不履
行之損害賠償責任云云，即不足採。又依系爭載貨證券所載，受貨人為上訴人指定之
人，受通知人（notify party）為芳公司，然系爭貨物到達目的地高雄港時，上訴
人並未依系爭載貨證券記載指定受貨之人，運送人自無從通知上訴人所指定之人。而
隼鷹輪、驕傲輪、無險輪、誠實輪係分別於七十一年十二月九日、十二月二十二日、
十二月二十七日、七十二年一月一日駛抵高雄港，並於抵港日即發卸載準備完成通知
書予載貨證券上所記載之受通知人芳公司，芳公司並分別於七十一年十二月九日
、十二月二十二日、十二月二十八日及七十二年一月二日簽收。本件運送人於到港口
卸貨後，因上訴人未指定受貨人，無從通知受貨人，而通知載貨證券所記載之受通知
人芳公司，應認為運送人已盡通知義務。本件運送人已依我國港埠法令、慣例及實
務作法，將系爭貨物二異氰酸甲苯、異丁醇、異丁醇、冰醋酸存放於芳公司所經營
之保稅倉庫，並依系爭載貨證券之記載通知受通知人芳公司，已符合美國法所規定
之適當交付。上訴人主張本件運送人將貨物寄存於港埠管理機關經營之倉庫（國家倉
庫）後，未在貨物卸載前、進倉後，通知受貨人，違反哈特法適當交付之規定云云，
亦不足採。末按民法總則施行法第十五條規定：未經認許其成立之外國法人，以其名
義與他人為法律行為者，其行為人就該法律行為應與該外國法人負連帶責任。所謂行
為人係指以該外國法人之名義與他人為負義務之法律行為者而言。被上訴人怡和公司
、隆光公司、捷通公司及大眾公司（下稱怡和公司等）為上開外國公司代辦進口貨物
在港口時之報關手續及裝卸貨物有關業務，其代辦行為對象為我國財政部高雄關，有
貨物進棧申報暨聯保單上記載之各船務代理商出具之文件係致財政部高雄關可證，怡
和公司等未與上訴人為任何法律行為，即與前開民法總則施行法第十五條規定之要件
不符。上訴人主張怡和公司等各船務代理人，代理無險輪、隼鷹輪、誠實輪、驕傲輪
等船務代理之行為，係運送人在目的港之履行輔助人，其所為之各船務代理行為，包
括以船舶名稱保管貨物之行為，故在貨物被竊滅失發生損害，致他人有受損時，船務
代理人應依民法總則施行法第十五條與外國輪船公司負連帶賠償責任云云，不足採信
。末查哈特法第一條規定：無論任何船舶，於由美國港口或在美國與外國港口間運送
商品財物，如其經理人、代理人、船長或所有人，在載貨證券或船運文件，設有詞句
契約或合同，因之該船舶或經理人或所有人等，對於保管之合法商品財物，不負過失
或未盡相當裝載、堆放、保存、謹慎或相當交貨諸行為，所發生之滅失或損失之責者
，均應認為違法。凡類似之字句，如在載貨證券或船運收據設定者，均應認為未設定
，並根本失效。此乃規定載貨證券不得免除運送人關於貨物適當裝載、堆放、保存、
交付之責任，本件載貨證券並無如上免責之字句，無該條規定之情形，自無適用該條
規定所指免責約定無效之餘地等詞，為其判斷之依據。
惟查關於韋史脫弗公司等外國運送人部分，原審認為應適用美國法，而系爭貨物於運
抵高雄港後，因尚未完稅而儲存於芳公司所經營之保稅倉庫等情，此時貨物已離船
，依美國法，即應適用該國一八九三年之哈特法。哈特法第一條則明定：任何於美國
港口間或在美國港口與外國港口間、運送商品或物品之船舶，其經理人、代理人、船
長或所有人，如在載貨證券或運送文件中，以任何條款、約定或合意，以免除其等因
過失、錯誤或疏失未盡適當裝載、堆放、保存、照料或適當交付任何或全部商品或物
品致生之損失或損害而應負之責任者，應認為違法。任何此類之用語或條款，縱載明
於載貨證券或運送收據中，均應認為無效，且不生效力（原文： that it shall not
be lawful for the manager, agent, master or owner of any vessel transport-
ing  merchandise or property  from  or between ports of the United  States
and foreign ports to insert in any bill of lading or shipping document any
clause, covenant, or agreement, whereby it, he, or  they shall be relieved
from liability for loss or damage arising from negligence, fault or  fail-
ure  in proper  loading, stowage, custody, care, or proper delivery of any
and all lawful merchandise or  property committed to its or their  charge.
Any and all words or clauses of such import inserted in bills of lading or
shipping receipts shall be null and void and of no effect.）（參見原審八十
五年度海商上更(三)字第三號卷(一)第一０七｜一、｜二頁、原證二二六）。依此規定，
運送人或其代理人對於所運送之貨物，自有妥為保管之義務，以防遺失、被竊或毀損
。系爭貨物於到達高雄港時，依規定應先存入保稅倉庫，而於儲存時，隆光公司及大
眾公司均曾填具貨物進棧申報暨聯保單給財政部高雄關，該聯保單內載明「本公司保
證遵照海關管理進出口貨棧辦法或海關管理貨櫃辦法之規定負責將上述貨物妥為保管
，非經貴關核准，絕不自出棧或搬移，如有故違，甘願任憑貴關依海關管理進出口
貨棧辦法或海關管理貨櫃辦法及海關緝私條例有關規定論處，絕無異議。」（見外放
證物原證一八０至一八三），依該聯保單之內容以觀，系爭貨物，雖已存放於芳公
司所經營之保稅倉庫，韋史脫弗公司之複代理人隆光公司及尼爾森公司等人之複代理
人大眾公司仍負有保管之義務與責任，原審以系爭貨物由運送人存入芳公司之保稅
倉庫並通知受通知人芳公司，即謂運送人已符合美國所規定之適當交付，運送人毋
庸負本件損害賠償責任，不無速斷。上訴人於原審主張：「由他們來看外國港口就是
高雄港，應該是由載貨證券換小提單，小提單應該由運送人通知港口代理人，由港口
代理人找芳公司及世華銀行，世華銀行必須拿著載貨證券才能換小提單。拿著小提
單可以跟芳公司領貨。本件沒有換小提單，所以才造成芳公司有偷竊的機會」（
見原審八十九年度海商上更(四)字第二號卷(二)第一七四頁）；「對造韋史脫弗公司等人
確有……不派人看守，致貨物被竊，不能交付於上訴人，顯有重大過失，違反美國哈
特法適當交貨之規定」等語（見同上號卷(一)第一二八頁反面、第一二九頁正面）。原
審未說明不足採取之理由，即認韋史脫弗公司等運送人已依美國法適當交付系爭貨物
而為上訴人敗訴之判決，自有判決不備理由之違法。又隼鷹輪載貨證券原證第二一號
至第二五號、誠實輪載貨證券原證第三一號至第三五號、驕傲輪載貨證券原證第四一
號至第五○號，其上均載明派賽而坦克有限公司（已更名為尼爾森公司）為傭船人（
PARCELTANKERS, INC.-TIME CHARTERED OWNERS)，且其上亦載明「本載貨證券證明託
運人、受貨人、貨物所有人與船舶所有人或傭船人間就貨物之運送成立運送契約。」
（原文： The contract of carriage evidenced by this Bill of Lading is bet-
ween the shipper, consignee and/or owner of the cargo and the owner or de-
mise  charterer  of  the vessel  named herein to carry the cargo described
above.），上訴人於原審主張：本件此部分之載貨證券，內載明船名，在簽名處僅有
「代船長簽發」（Behalf of the master與For the Master），並無船舶所有人或傭
船人之簽名，祇有認船舶所有人與傭船人應連帶負責，以免其等互相推卸運送責任等
語（見原審八十九年度海商上更(四)字卷(一)第五○頁反面、第一三○頁正面、卷(二)第五
七頁反面）。原審未查明此部分何人為運送人，應負運送人之責任，亦未明上訴人
上開主張不足採取之理由，即駁回上訴人請求尼爾森公司分別應與誠實公司、驕傲公
司連帶賠償之訴，同有判決不備理由之違法。末查依前述之貨物進棧申報暨聯保單所
載，隆光公司與大眾公司對系爭貨物負有妥為保管之責，而上訴人為系爭載貨證券之
持有人及系爭貨物受貨人之指定人，茲系爭貨物被芳公司陳春華所竊取，怡和公司
、隆光公司、捷通公司及大眾公司能否謂與上訴人無法律上之關係而不應負賠償責任
，亦非無再研求之餘地。上訴論旨，執以指摘原判決不當，求予廢棄，非無理由。
據上論結，本件上訴為有理由。依民事訴訟法第四百七十七條第一項、第四百七十八
條第一項，判決如主文。
中      華      民      國    九十一    年      十      月     十八     日
                              最高法院民事第六庭
                                  審判長法官  吳  正  一
                                        法官  劉  福  來
                                        法官  黃  義  豐
                                        法官  徐  璧  湖
                                        法官  許  澍  林
      右正本證明與原本無異
                                              書  記  官
中      華      民      國    九十一    年     十一     月      六      日
〔注意事項〕
<美國哈特法,1,,美國哈特法第一條(海商法之一種)>
